臺灣板橋地方法院民事判決　　　　　　 99年度重訴字第456號
原　　　告　黃坤山
　　　　　　黃楊寶鳳
共　　　同
訴訟代理人　黃聖賢
被　　　告　賴成雄
訴訟代理人　周依潔律師
上列當事人間侵權行為損害賠償事件，經本院刑事庭裁定（99年
度交重附民字第16號）移送前來，本院於民國100年5月10日言詞
辯論終結，判決如下：
    主  文
被告應給付原告黃坤山新臺幣壹佰貳拾陸萬元，及自民國九十九
年五月十二日起至清償日止，按年息百分之五計算之利息。
被告應給付原告黃楊寶鳳新臺幣壹佰肆拾貳萬捌仟零壹拾肆元，
及自民國九十九年五月十二日起至清償日止，按年息百分之五計
算之利息。
原告其餘之訴駁回。
訴訟費用由被告負擔十分之三，餘由原告負擔。
本判決第一項於原告黃坤山以新臺幣肆拾貳萬元供擔保後，得假
執行。但被告以新臺幣壹佰貳拾陸萬元為原告黃坤山預供擔保，
得免為假執行。
本判決第二項於原告黃楊寶鳳以新臺幣肆拾捌萬元供擔保後，得
假執行。但被告以新臺幣壹佰肆拾貳萬捌仟零壹拾肆元為原告黃
楊寶鳳預供擔保，得免為假執行。
原告其餘假執行之聲請駁回。
    事實及理由
一、原告主張：
  (一)被告於民國99年1月9日下午，在桃園縣迴龍某處與友人飲用
    啤酒後，已飲酒過量，不能安全駕駛動力交通工具，竟猶執
    意駕駛車牌號碼PUM-877號重型機車上路，於同日23時15分
    許，行經新北市新莊區（即臺北縣新莊市○○○路與龍安路
    交叉路口，本應注意飲酒後呼氣酒精濃度達每公升0.25毫克
    者，不得駕車，並應注意車前狀況，隨時採取必要之安全措
    施，而依當時情形，又無不能注意之情事，竟疏未注意適當
    閃避，適有訴外人黃鈺誠騎乘536-CGX號重型機車行經該處
    ，被告所駕駛之機車不慎與黃鈺誠所駕機車發生碰撞，致雙
    方人車倒地，經民眾報警送醫，黃鈺誠於送抵行政院衛生署
    樂生醫院急救仍不治死亡。被告經抽血測得其血液酒精濃度
    達259.1MG/DL，換算呼氣後酒精濃度值達1.48MG/L。業經檢
    察官偵查終結提起公訴在案。
  (二)被告係61年1月31日出生，現已成年，其明知酒後騎乘機車
    及未注意車前狀況之行為，極可能發生車禍，造成他人受有
    損害，對前開行為亦有認識，惟其仍執意違規而造成黃鈺誠
    死亡，致原告等（為黃鈺誠之父母）天倫夢碎。是被告依法
    應對原告等負損害賠償之責任。茲詳述如下：
    1.原告黃坤山部分：
    (1)扶養費用新臺幣（下同）1,661,266 元：原告黃坤山與原
      告黃楊寶鳳現為夫妻，於婚姻關係存續期間分別育有長男
      黃聖賢、次男黃鈺誠、三男黃建嘉，均已成年且有扶養能
      力，依法應由黃聖賢、黃鈺誠及黃建嘉三人各負擔三分之
      一扶養義務。黃鈺誠係於99年1月10日過世，原告黃坤山
      於被害人過世時，年齡為57歲又20日（41年12月20日生，
      以58歲計算），依內政部97年度臺灣地區簡易生命表換算
      原告黃坤山之平均餘命為22.63歲，換算月份即271月（22
      ×12月＋0.63×12月＝271月，月以下無條件捨去）。依
      行政院主計處統計之98年度平均每人民間消費支出總額為
      330,218元（81,326＋79,608＋83,304＋85,980＝330,21
      8元），換算成每月之平均每人民間消費支出總額為27,51
      8元（330,218÷12＝27,518元，元以下均四捨五入，下同
      ）。第一年之損害額不應扣除中間利息，是原告黃坤山採
      不扣除中間利息之霍夫曼係數計算扶養費用，原告黃坤山
      得請求被告給付之扶養費用為1,661,266元（27,518元×
      霍夫曼係數181.00000000(271月)÷3＝1,661, 266元）。
    (2)精神慰撫金2,000,000元：黃鈺誠係原告黃坤山之次男，
      過世時年僅32歲（66年6月18日生，99年1月10日死亡）而
      正值壯年，本應以己力回報親恩，詎因被告之過失導致黃
      鈺誠死亡。原告黃坤山因本案發之突然，並因思兒甚鉅，
      已陷精神耗弱並無法自主，所受之精神傷害及折磨，實非
      局外之人所能略懂一二。茲審酌雙方之身分、地位、經濟
      條件及原告所受痛苦，爰請求被告給付原告黃坤山精神慰
      撫金2,000,000元。
    (3)基上，原告黃坤山得向被告請求給付金額為3,661,266元
      （1,661,266＋2,000,000＝3,661,266）。
    2.原告黃楊寶鳳部分：
    (1)殯葬費用240,020元：黃鈺誠過世後，原告黃楊寶鳳持有
      之喪葬費單據，買受人雖均登載原告長男黃聖賢姓名，惟
      殯葬費用實係由原告黃楊寶鳳所支付，其各項金額如下：
    支付接體車、師父現場引魂、屍袋、報驗工人及場地清潔
      費，合計10,900元。
    榮維生命事業有限公司喪葬費180,000元。
    臺北縣殯儀館使用設備規費繳納收據15,120元。
    靈骨塔位28,000元。
    牌位6,000元。
    以上共計240,020元（10,900＋180,000＋15,120＋28,000
      ＋6,000＝240,020）。
    (2)扶養費用1,977,441元：黃鈺誠亦係原告黃楊寶鳳之次男，
      應與黃聖賢、黃建嘉各負擔三分之一扶養義務。黃鈺誠於
      99年1月10日過世時，原告黃楊寶鳳為54歲9月又27日（45
      年3月13日生，以55歲計算），依內政部97年度臺灣地區
      簡易生命表換算原告黃楊寶鳳之平均餘命為29.17歲，換
      算月份即350月（29×12月＋0.17×12月＝350月，月以下
      無條件捨去）。依行政院主計處統計之98年度平均每人每
      月民間消費支出總額為27,518元，第一年之損害額不應扣
      除中間利息，是原告黃楊寶鳳採不扣除中間利息之霍夫曼
      係數計算扶養費用，原告黃楊寶鳳得請求被告給付之扶養
      費用為1,977,441元（27,518元×霍夫曼係數215.0000000
      0(350月)÷3＝1,977,441元）。
    (3)精神慰撫金2,000,000元：原告黃楊寶鳳請求被告給付精
      神慰撫金2,000,000元，其理由同原告黃坤山所述。
    (4)基上，原告黃楊寶鳳得向被告請求給付金額為4,217,461
      元（240,020＋1,977,441＋2,000,000＝4,217,461）。
    爰依侵權行為之法律關係提起本訴等語。併為聲明：1.被告
    應給付原告黃坤山3,661,266元、原告黃楊寶鳳4,217,461元
    ，暨均自起訴狀繕本送達之翌日起至清償日止，按年息百分
    之五計算之利息。2.原告願供擔保，請准宣告假執行。
二、被告則以：
  (一)上開車禍之肇事雙方均有酒醉駕車之事實，故原告亦應負擔
    一半之過失責任：依照新北市（即臺北縣）政府警察局交通
    事故初步分析研判表以及刑事過失致死案件之調查結果，上
    開車禍之另一當事人黃鈺誠同樣有酒醉駕車，不能安全駕駛
    情形，且原告對此亦不爭執。另綜觀上開車禍事故相關資料
    後，亦無任何證據得以證明被告須對上開車禍之發生負擔較
    大之肇事責任，雙方對此車禍肇事之責任應自負擔百分之五
    十，亦即本件車禍之發生，死者黃鈺誠與有過失，因此被告
    就原告之請求主張過失相抵。請求判令原告須負擔百分之五
    十的過失責任。
  (二)原告所請求之扶養費用實有欠當：原告二人均為屏東縣人，
    依照行政院主計處所公布之平均每人月消費支出統計結果，
    98年度屏東地區應為每月14,119元，與原告所主張之27,518
    元差距甚大。依國稅局稅務電子閘門財產所得調件明細表，
    原告二人名下均有財產，是否確實無財力而不能維持生活，
    原告並未舉證加以證明。又扶養義務應按扶養義務人之經濟
    能力分擔，而黃鈺誠與其他扶養義務人之經濟能力相比如何
    ，是否應以1/3之比例分擔，原告同樣未有任何說明。請 鈞
    院審酌原告及其扶養義務人之經濟狀況、原告之生活地區，
    以及兩造應分擔之過失責任，依法認定原告二人得請求之扶
    養費用。
  (三)原告二人所請求之精神慰撫金總計400萬元顯屬過高，實非
    原告所能負擔：被告原從事鍍鋅工作，收入隨著工作量而有
    所不同，並不穩定，且目前尚在臺東履行社會勞動，收入全
    無，名下亦無其他財產，加上本次車禍而生之犯罪前科，極
    可能影響未來工作之機會與待遇，實無力再負擔如此高額之
    賠償，故懇請  鈞院參酌原告二人均有財產，並有兩位成年
    且有扶養能力之子，能夠給予適當之照顧與陪伴，就精神慰
    撫金之數額予以酌減，以維被告之生計等語，資為抗辯。併
    為答辯聲明：1.原告之訴駁回。2.如受不利判決，被告願供
    擔保，請准宣告免為假執行。
三、兩造均不爭執之事實：
  (一)被告於上開時地因酒醉駕車（經抽血測得其血液酒精濃度達
    259.1MG/DL，換算呼氣後酒精濃度值達1.48MG/L），不依標
    誌之規定行駛（駕駛重機車未以兩段方式左轉彎），不慎撞
    擊斯時亦酒醉駕車（經抽血測得其血液酒精濃度達205MG/DL
    ，換算呼氣後酒精濃度值達1.03MG/L）之黃鈺誠，致黃鈺誠
    於送抵行政院衛生署樂生醫院急救仍不治死亡之事實，經本
    院99年度交簡字第2372號判處被告過失致死罪刑確定。
  (二)原告黃楊寶鳳因其子黃鈺誠於本件車禍中不治死亡而支出殯
    葬費用共計240,020元。
  (三)原告黃坤山與原告黃楊寶鳳現為夫妻，於婚姻關係存續期間
    分別育有長男黃聖賢、次男黃鈺誠、三男黃建嘉，均已成年
    且有扶養能力。原告等就本件車禍，並未領取強制汽車責任
    保險之理賠金。
四、原告主張：因被告之酒醉駕車（經抽血測得其血液酒精濃度
    達259.1MG/DL，換算呼氣後酒精濃度值達1.48MG/L）及不依
    標誌之規定行駛（駕駛重機車未以兩段方式左轉彎）過失，
    致原告之子黃鈺誠不治死亡等情，業據其提出與所述相符之
    戶籍謄本、收據、統一發票、臺北縣殯儀館使用設施規費繳
    納收據、靈骨塔位收據、牌位收據、本院99年度交簡字第23
    72號刑事判決為證（見本院99年度交重附民字第16號卷第22
    至23頁、本院卷第11至13頁、第24至27頁），且為被告所不
    爭執，應信為真。足見被告確因上開過失，致原告之子黃鈺
    誠不治死亡。
五、按「汽車、機車或其他非依軌道行駛之動力車輛，在使用中
    加損害於他人者，駕駛人應賠償因此所生之損害。但於防止
    損害之發生，已盡相當之注意者，不在此限。」、「因故意
    或過失，不法侵害他人之權利者，負損害賠償責任。」、「
    不法侵害他人致死者，對於支出醫療及增加生活上需要之費
    用或殯葬費之人，亦應負損害賠償責任。被害人對於第三人
    負有法定扶養義務者，加害人對於該第三人亦應負損害賠償
    責任。」、「不法侵害他人致死者，被害人之父、母、子、
    女及配偶，雖非財產上之損害，亦得請求賠償相當之金額。
    」，民法第191條之2、第184條第1項前段、第192條第1項、
    第2項、第194條分別定有明文。被告確因上開過失，致原告
    之子黃鈺誠不治死亡等情，已如前述，足見被告所為顯有過
    失，且其過失行為與黃鈺誠之死亡間，具有相當因果關係。
    是原告請求被告依上開規定負損害賠償責任，洵屬有據。茲
    就原告之請求審酌如下：
  (一)原告黃坤山部分：
    (1)扶養費用：按父母與子女間之扶養義務，依民法第1117條
      規定，直系血親尊親屬受扶養者，其扶養權利，雖不以無
      謀生能力為必要，但仍須受不能維持生活之限制。查原告
      黃坤山為41年12月20日生，有戶籍謄本為憑（見本院99年
      度交重附民字第16號卷第11至13頁），是黃鈺誠於99年1
      月10日死亡時，原告黃坤山為57歲又20日（41年12月20日
      生，以58歲計算），依內政部97年度臺灣地區簡易生命表
      換算原告黃坤山之平均餘命為22.63年，換算月份即271月
      （22×12月＋0.63×12月＝271月，月以下無條件捨去，
      見本院卷第15頁）。又原告黃坤山之財產總額約133餘萬
      元，於98年度之所得約1萬多元，此有本院依職權調閱之
      原告黃坤山財產資料附卷可稽（見本院卷第10至11頁），
      是原告黃坤山是否不能維持生活，即非無疑。再者，被告
      既辯稱原告黃坤山名下有財產，是否確實無財力而不能維
      持生活，原告黃坤山並未舉證加以證明等語，即應由原告
      黃坤山就其不能維持生活等情負舉證責任。查本院於99年
      11月29日通知原告黃坤山補正其學經歷、資力，現職及薪
      資等事項及其相關證明，並於99年12月1日送達原告黃坤
      山（見本院卷第18頁、第20之2頁），惟原告黃坤山迄未
      陳明及提出相關證明，自未盡舉證責任。是依一般吾人社
      會經驗常情，尚難認原告黃坤山目前已達不能維持生活之
      程度。爰參酌勞動基準法第54條第1項第1款勞工年滿65歲
      ，雇主得強制其退休之規定，認原告黃坤山自年滿65歲起
      因無法工作不能維持生活，而有受扶養之權利。依此計算
      ，原告黃坤山自106年12月20日起，依法得受扶養期間為
      187月。又原告黃坤山與原告黃楊寶鳳現為夫妻，於婚姻
      關係存續期間分別育有長男黃聖賢、次男黃鈺誠、三男黃
      建嘉，均已成年且有扶養能力等情，已如前述，原告黃坤
      山與原告黃楊寶鳳雖為夫妻關係，依民法第1116條之1規
      定，固然互負扶養義務，然而原告黃楊寶鳳45年3月13日
      生，有戶籍謄本為憑（見本院99年度交重附民字第16號卷
      第11至13頁），是黃鈺誠於99年1月10日死亡時，原告黃
      楊寶鳳為54歲9月又27日，其名下無財產，於97、98年度
      均無所得，此有本院依職權調閱之原告黃楊寶鳳財產資料
      附卷可稽（見本院卷第8至9頁），本身尚有待子女扶養，
      焉有能力再扶養原告黃坤山，故有關原告黃楊寶鳳所應負
      擔扶養義務，應依民法第1118條但書規定，將原告黃楊寶
      鳳之扶養義務予以減輕至零。是原告黃坤山主張依法應由
      黃聖賢、黃鈺誠及黃建嘉三人各負擔三分之一扶養義務，
      即屬有據。又原告黃坤山為屏東縣人，依照行政院主計處
      所公布之平均每人月消費支出統計結果，98年度屏東地區
      應為每月14,119元，有行政院主計處平均每人月消費支出
      -按區域別分為憑（見本院卷第76頁），故原告黃坤山請
      求扶養費，按月別單利年息5%複式霍○曼係數表扣除中間
      利息後為1,955,397元（14,119×138.00000000），再按3
      位扶養義務人數平均後為651,799元（元以下均四捨五入
      ）。是原告黃坤山有關法定扶養費之請求，在651,799元
      之範圍內，即屬有據，應予准許。逾此部分，則屬無據，
      應予駁回。
    (2)精神慰撫金：黃鈺誠係原告黃坤山之次男，過世時年僅32
      歲（66年6月18日生，99年1月10日死亡）而正值壯年，本
      應以己力回報親恩，詎因被告之過失導致黃鈺誠死亡。原
      告黃坤山（41年生）中年喪子，白髮人送黑髮人，精神上
      之痛苦甚鉅，足認原告黃坤山確受有非財產上之損害。爰
      審酌原告黃坤山名下有財產及所得，已如前述；被告高職
      畢業，為鍍鋅工人，其名下無財產，於98年度之所得約43
      萬多元，有本院依職權調閱之被告財產資料（見本院卷第
      14至15頁）為證，及兩造之身分、地位、經濟能力、原告
      黃坤山中年喪子之精神上所受痛苦程度等一切情狀，認其
      請求被告賠償精神慰撫金200萬元，尚屬過高，應核減為1
      ,148,201元，方屬公允，是原告黃坤山逾此部分之請求，
      均屬無據，均應予駁回。
    (3)基上，原告黃坤山得向被告請求給付金額為180萬元（651
      ,799＋1,148,201＝180萬）。
  (二)原告黃楊寶鳳部分：
    (1)殯葬費用：原告黃楊寶鳳因其子黃鈺誠於本件車禍中不治
      死亡而支出殯葬費用共計240,020元等情，已如前述，是
      原告黃楊寶鳳主張應由被告賠償其殯葬費用之支出240,02
      0元等語，即屬有據，應予准許。
    (2)扶養費用：按父母與子女間之扶養義務，依民法第1117條
      規定，直系血親尊親屬受扶養者，其扶養權利，雖不以無
      謀生能力為必要，但仍須受不能維持生活之限制。查原告
      黃楊寶鳳（45年3月13日生）於黃鈺誠99年1月10日死亡時
      為54歲9月又27日，（以55歲計算），依內政部97年度臺
      灣地區簡易生命表換算原告黃楊寶鳳之平均餘命為29.17
      歲，換算月份即350月（29×12月＋0.17×12月＝350月，
      月以下無條件捨去，見本院卷第25頁）；原告黃楊寶鳳其
      名下無財產，於97、98年度均無所得等情，已如前述，又
      原告黃楊寶鳳於原告黃坤山滿65歲前，原告黃坤山亦有扶
      養能力。原告黃楊寶鳳亦為屏東縣人，依照行政院主計處
      所公布之平均每人月消費支出統計結果，98年度屏東地區
      應為每月14,119元，有行政院主計處平均每人月消費支出
      -按區域別分為憑（見本院卷第76頁），故原告黃楊寶鳳
      請求扶養費，於原告黃坤山滿65歲前為6年9月又7日即81
      月（月以下無條件捨去），之後為269月。依序按月別單
      利年息5%複式霍○曼係數表扣除中間利息後為987,184元
      （14,119×69.0000000），再按4位扶養義務人數平均後
      為246,796元；2,551,285元（14,119×180.00000000），
      再按3位扶養義務人數平均後為850,428元，前後段合計為
      1,097,224元，是原告黃楊寶鳳有關法定扶養費之請求，
      在1,097,224元之範圍內，即屬有據，應予准許。逾此部
      分，則屬無據，應予駁回。
    (3)精神慰撫金：黃鈺誠係原告黃楊寶鳳之次男，過世時年僅
      32歲（66年6月18日生，99年1月10日死亡）而正值壯年，
      本應以己力回報親恩，詎因被告之過失導致黃鈺誠死亡。
      原告黃楊寶鳳（45年生）中年喪子，白髮人送黑髮人，精
      神上之痛苦甚鉅，足認原告黃楊寶鳳確受有非財產上之損
      害。爰審酌原告黃楊寶鳳名下無財產，於97、98年度均無
      所得，已如前述；被告高職畢業，為鍍鋅工人，其名下無
      財產，於98年度之所得約43萬多元，有本院依職權調閱之
      被告財產資料（見本院卷第14至15頁）為證，及兩造之身
      分、地位、經濟能力、原告黃楊寶鳳中年喪子之精神上所
      受痛苦程度等一切情狀，認其請求被告賠償精神慰撫金20
      0萬元，尚屬過高，應核減為702,776元，方屬公允，是原
      告黃楊寶鳳逾此部分之請求，均屬無據，均應予駁回。
    (4)基上，原告黃楊寶鳳得向被告請求給付金額為2,040,020
      元（240,020＋1,097,224＋702,776＝2,040,020）。
六、按損害之發生或擴大，被害人與有過失者，法院得減輕賠償
    金額，或免除之，民法第217條第1項定有明文。又民法第19
    2條、第194條規定，係間接被害人得請求賠償之特例，此等
    請求權雖係固有之權利，然其權利係基於侵權行為之規定而
    發生，自不能不負擔直接被害人之過失，倘直接被害人於損
    害之發生或擴大與有過失時，依公平之原則，亦應有民法第
    217條過失相抵規定之適用。查本件車禍之發生，係因被告
    於上開時地酒醉駕車（經抽血測得其血液酒精濃度達259.1M
    G/DL，換算呼氣後酒精濃度值達1.48MG/L），不依標誌之規
    定行駛（駕駛重機車未以兩段方式左轉彎）及直接被害人黃
    鈺誠酒醉駕車（經抽血測得其血液酒精濃度達205MG/DL，換
    算呼氣後酒精濃度值達1.03MG/L）所致等情，已如前述。本
    院因認原告、被告就本件車禍發生之過失比例各為十分之三
    、十分之七，應減輕被告十分之三賠償責任。是原告黃坤山
    、黃楊寶鳳依上開說明得請求被告賠償之金額依序為126萬
    元（180萬×0.7＝126萬）、1,428,014元（2,040,020×0.7
    ＝1,428,014）。
七、按「給付無確定期限者，債務人於債權人得請求給付時，經
    其催告而未為給付，自受催告時起，負遲延責任。其經債權
    人起訴而送達訴狀，或依督促程序送達支付命令，或為其他
    相類之行為者，與催告有同一之效力。」、「遲延之債務，
    以支付金錢為標的者，債權人得請求依法定利率計算之遲延
    利息。」、「應付利息之債務，其利率未經約定，亦無法律
    可據者，週年利率為百分之五。」，民法第229條第2項、第
    233條第1項前段及第203條定有明文。從而，原告黃坤山、
    黃楊寶鳳依侵權行為之法律關係，請求被告依序給付126萬
    元、1,428,014元，及均自起訴狀繕本送達之翌日即99年5月
    12日起至清償日止，按年息百分之五計算之利息，為有理由
    ，應予准許。逾此部分之請求，即屬無據，應予駁回。
八、兩造分別陳明願供擔保請准宣告假執行或免為假執行，就原
    告勝訴部分，經核並無不合，爰各酌定相當之擔保金額，予
    以准許。至原告敗訴部分，其假執行之聲請即失所附麗，應
    予駁回。
九、本件事證已臻明確，兩造其餘攻擊、防禦方法及舉證，經本
    院審酌後，認對於判決結果均無影響，爰不一一論述，併此
    指明。
十、據上論結，本件原告之訴為一部有理由，一部無理由，依民
    事訴訟法第79條、第85條第1項、第390條第2項、第392條，
    判決如主文。
中    華    民    國   100    年    5     月    20    日
                  民事第三庭    法  官  楊千儀
以上正本係照原本作成。
如對本判決上訴，須於判決送達後20日內向本院提出上訴狀（需
按他造人數附繕本）。如委任律師提起上訴者，應一併繳納上訴
審裁判費。
中    華    民    國   100    年    5     月    20    日
                                書記官  劉鴻傑